【裁判字號】    97,易,947
【裁判日期】    970725
【裁判案由】    詐欺
【裁判全文】
臺灣板橋地方法院刑事判決               97年度易字第947號
公  訴  人  臺灣板橋地方法院檢察署檢察官
被      告  甲○○
上列被告因詐欺案件，經檢察官提起公訴（96年度偵字第25783
號），本院判決如下：
    主  文
甲○○無罪。
    理  由
一、公訴意旨略以：被告甲○○明知自己並無相當資力足以兌現
    以其名義簽發之支票，且將自己申領之空白支票販賣予他人
    ，將可能使萌生不法所有意圖之他人或其他輾轉取得支票之
    人，以該無退票紀錄之支票取信不知情之第三人誤認乃信用
    良好之債務擔保，以致陷於錯誤交付金錢予該他人週轉資金
    ，嗣卻因存款不足跳票終致追索無著，仍基於意圖為自己不
    法之所有及幫助不特定人詐欺之犯意，於民國（下同）八十
    八年六月八日，自華南商業銀行新莊分行（下稱華南銀行新
    莊分行），以福洋企業社（起訴書誤載為福祥企業社）之負
    責人之名義開立000000000（起訴書誤載為000
    000000號）帳戶申領空白支票一本後，即在臺北縣新
    莊市某處，將上開領得之空白支票一本，以新臺幣（下同）
    八萬元之代價，出售予真實姓名年籍不詳之成年男子「戊○○」及「阿輝」二人使用。嗣該支票以不詳代價輾轉販售予
    丁○○（業經另案判決無罪確定），丁○○因召集合會自任
    會首，乃將福洋企業社即甲○○為發票人並已載明發票日及
    面額之支票三張交付會員丙○○，丙○○將上開支票提示後
    竟不獲付款，乃提出告訴，始循線查獲被告甲○○，因認被
    告涉犯刑法第三百三十九條第一項、第三十條第一項之幫助
    詐欺取財罪嫌。
二、按犯罪事實應依證據認定之，無證據不得認定犯罪事實；不
    能證明被告犯罪者，應諭知無罪之判決，刑事訴訟法第一百
    五十四條第二項及第三百零一條第一項分別定有明文。次按
    刑事訴訟法上所謂定犯罪事實之證據，係指足以認定被告確
    有犯罪行為之積極證據而言，該項證據自須適合於被告犯罪
    事實之認定，始得作為斷罪之資料，而認定不利於被告之事
    實，須依積極證據，苟積極證據不足為不利於被告事實之認
    定時，即應為有利於被告之認定，更不必有何有利之證據；
    事實審法院對於證據之取捨，依法雖有自由判斷之權，然積
    極證據不足證明犯罪事實時，被告之抗辯或反證縱屬虛偽，
    仍不能以此資為積極證據應予採信之理由，最高法院二十九
    年上字第三一○五號、三十年上字第四八二、八一六號分別
    著有判例可資參照。且刑事訴訟上證明之資料，無論其為直
    接證據或間接證據，均須達於通常一般之人均不致於有所懷
    疑，而得確信其為真實之程度，始得據為有罪之認定，若其
    關於被告是否犯罪之證明未能達此程度，而有合理性懷疑之
    存在，致使無從形成有罪之確信，根據「罪證有疑、利於被
    告」之證據法則，即不得遽為不利被告之認定，最高法院亦
    著有七十六年度台上字第四九八六號判例意旨可資參照。
三、本件公訴人認被告涉有幫助詐欺取財罪嫌，係以被告之供詞
    、被害人丙○○之指述、另案被告丁○○之供詞、福洋企業
    社之支票及退票理由單影本三紙、華南商業銀行新莊分行之
    支票存款開戶申請書及支票存款往來約定書各一份，資為論
    據。訊據被告固坦承上開支票帳戶係其所開立，並領取空白
    支票一本交予「戊○○」及「阿輝」使用之事實，惟堅決否
    認有何幫助詐欺取財犯行，辯稱：八十八年間伊先生陳文宗
    與「戊○○」約定合夥成立福洋企業社，並以伊的名義登記
    為負責人，伊跟「戊○○」去銀行開立支票帳戶後，就將帳
    戶之存摺、印章交給「戊○○」，後來曾領取一本支票，支
    票交給「阿輝」，因為他們說開公司要用支票等語。
四、經查：
  (一)證據能力部分：
  1.按除顯有不可信之情況外，公務員職務上製作之紀錄文書、
    證明文書，及從事業務之人於業務上或通常業務過程所須製
    作之紀錄文書、證明文書，均得為證據，刑事訴訟法第一百
    五十九條之四第一款、第二款分別定有明文。查本院審酌下
    列卷附支票影本以外之書證，分別係公務員於職務上所製作
    之紀錄文書及從事業務之人於業務上或通常業務過程所須製
    作之紀錄文書、證明文書，且均無不可信之情形，依刑事訴
    訟法第一百五十九條之四第一款、第二款規定，均得為本案
    證據。
  2.次按被告以外之人於審判外之言詞或書面陳述，除法律有規
    定者外，不得作為證據，刑事訴訟法第一百五十九條第一項
    定有明文，此乃傳聞證據之排除法則。又傳聞法則之重要理
    論依據，在於傳聞證據未經當事人之反對詰問予以核實，乃
    予排斥，惟若當事人已放棄對原供述人之反對詰問權，於法
    院審判時表明同意該等傳聞證據可作為證據，基於證據資料
    愈豐富，愈有助於真實發現之理念，並貫徹刑事訴訟法修法
    加重當事人進行主義之精神，確認當事人對於證據能力有處
    分權之制度，傳聞證據經當事人同意作為證據，法院認為適
    當者，亦得為證據。另當事人於調查證據時，對於傳聞證據
    表示「沒有意見」、「對於證據調查無意見」，而未於言詞
    辯論終結前聲明異議，應視為已有將該等傳聞證據採為證據
    之同意，此刑事訴訟法第一百五十九條之五定有明文。查本
    案所引之下列支票影本，均未據被告甲○○否認其證據能力
    ，亦未於本案言詞辯論終結前聲明異議，則本院審酌該證據
    並無違法取證或證明力顯然過低之情事，均得採為證據。
  (二)實體部分：
  1.華南銀行新莊分行帳號000000000號帳戶係被告以
    福洋企業社負責人之名義所開立，被告並將領得之支票一本
    交付真實姓名年籍不詳自稱「戊○○」及「阿輝」之人使用
    ，且卷附發票人均為福洋企業社甲○○，支票號碼分別為Ｇ
    Ｂ0000000號、ＧＢ0000000號、ＧＢ000
    0000號之支票三紙，確係福洋企業社之支票等情，業據
    被告於本院準備程序及審理時均坦承不諱，復有華南銀行新
    莊分行九十年二月二十三日（九○）華莊存字第一九號函暨
    支票存款開戶申請書、支票存款往來約定書一份及上開支票
    影本三紙在卷可憑，固堪認定。
  2.惟按刑法上之幫助犯，以正犯已經犯罪為構成要件，故幫助
    犯無獨立性，如無他人犯罪行為之存在，幫助犯即無由成立
    ，最高法院著有二十四年上字第一五一二號、六十年台上字
    第二一五九號判例意旨可資參照。查臺灣士林地方法院檢察
    署前曾於九十二年五月十日以九十年度偵字第七○七四號、
    九十一年度偵緝字第六五八號起訴書，就另案被告丁○○於
    八十八年五月間召集互助會，邀集「立鉅公司」等相關生意
    往來之朋友不含會首共三十二名會員，成立互助會（被害人
    丙○○以「立鉅公司」名義加入互助會），並自同年六月間
    起，陸續向綽號為「賴先生」之不詳姓名年籍之成年男子，
    買得戶名為福洋企業社甲○○等支票帳戶供己調度使用，嗣
    另案被告丁○○於同年十月間向被害人丙○○詐稱發票人為
    其親戚，無債信不良之情形，而交付付款人均為華南銀行新
    莊分行，發票人均為福洋企業社甲○○，支票號碼分別為Ｇ
    Ｂ0000000號、ＧＢ0000000號、ＧＢ000
    0000號，發票日期分別為八十八年十二月二十二日、同
    年月二十三日、同年月三十日，票面金額分別為二十萬九千
    三百二十元、三十二萬五千四百零七元及三十三萬九千八百
    零七元之支票三紙予被害人丙○○，以支付互助會得標金額
    ，惟經被害人丙○○提示均遭退票，始發現該帳戶乃係另案
    被告丁○○向他人以不詳對價取得之人頭戶，並非其所稱向
    親友借用之支票，才知受騙之事實，認另案被告丁○○涉犯
    刑法第三百三十九條第一項之詐欺取財罪嫌，提起公訴，然
    而該案業經臺灣高等法院於九十五年五月二十三日以九十五
    年度上易字第三三七號判決認另案被告丁○○將上開發票人
    為福洋企業社甲○○之三紙支票交付被害人丙○○，係以該
    等支票作為已發生債務之支付工具或方法，並非以此向告訴
    人作為提高其資力證明騙取其財產之手段，作為支付工具之
    支票如不履行，並無礙於被害人對於被告債權之請求；且另
    案被告丁○○於上開支票退票前，仍盡力還款予被害人丙○○，殊難僅因其財務困窘，事後因無力清償而遭退票，即遽
    認另案被告丁○○於招募互助會之初，即存有不法所有之意
    圖，故認另案被告丁○○並無不法所有意圖，亦無施用詐術
    使被害人丙○○陷於錯誤之情形，因而判決另案被告丁○○
    無罪確定，此有該臺灣高等法院判決一份及另案被告丁○○
    之臺灣高等法院被告前案紀錄表一份存卷足佐。則本件公訴
    人雖認被告甲○○幫助另案被告丁○○犯詐欺取財罪，而上
    開華南銀行新莊分行帳戶亦確係被告以福洋企業社負責人之
    名義所開立，被告並將領得之支票一本交付真實姓名年籍不
    詳自稱「戊○○」及「阿輝」之人使用，上開三紙支票，亦
    係福洋企業社之支票無誤，俱如前述，惟另案被告丁○○將
    上開發票人為福洋企業社甲○○之三紙支票交付被害人丙○○，既不成立詐欺罪，則被告將前開領得之支票交付真實姓
    名年籍不詳自稱「戊○○」及「阿輝」之人使用，因無他人
    犯罪行為之存在，自無由成立幫助詐欺取財罪至明。
五、綜上所述，本案公訴人所舉之前開證據，未能積極證明被告
    確有幫助詐欺取財之事實，本件依調查所得證據，亦不足以
    證明被告確有公訴人所指之上開犯行。此外，復查無其他積
    極證據足資證明被告有公訴人所指之上揭犯行，本案不能證
    明被告犯罪，揆諸首揭判例意旨及說明，自應為被告無罪之
    諭知。
據上論斷，應依刑事訴訟法第三百零一條第一項，判決如主文。
本案經檢察官乙○○提起公訴，由檢察官林珮菁到庭執行職務。
中    華    民    國    97    年    7     月    25    日
                  刑事第九庭審判長法  官    樊季康
                                  法  官    劉元斐
                                  法  官    張筱琪
上列正本證明與原本無異。
如不服本判決，應於送達後十日內敘明上訴理由，向本院提出上
訴狀
                                  書記官     林怡君
中    華    民    國    97    年    7     月    25    日


司法院資訊處製作；財團法人民間司法改革基金會備份。
